臺灣桃園地方法院民事判決　　　　　　　 100年度醫字第16號
原　　　告　陳雅婷
被　　　告　林永良
　　　　　　蘇專誠即新長偕婦幼.
訴訟代理人　顏麗絨
上列當事人間請求損害賠償事件，本院於民國100 年12月8 日言
詞辯論終結，判決如下：
    主      文
原告之訴及假執行之聲請均駁回。
訴訟費用由原告負擔。
    事實及理由
壹、程序方面：
    按訴狀送達後，原告不得將原訴變更或追加他訴，但擴張或
    減縮應受判決事項之聲明者，不在此限，民事訴訟法第255
    條第1 項第3 款定有明文。本件原告起訴狀訴之聲明請求被
    告連帶給付原告新臺幣（下同）275 萬元及自起訴狀繕本被
    告收受翌日起至清償日止，按年息5%計算之利息。嗣於民國
    （下同）100 年9 月1 日具狀減縮上開本金金額為1,425,31
    0 元，核屬減縮應受判決事項之聲明，與前開規定尚無不符
    ，應予准許。
貳、實體方面：
一、原告主張：
    (一)原告於98年6 月26日至被告蘇專誠即新長偕婦幼聯合診所
      （下稱新長偕診所）由被告林永良醫師進行流產手術，手
      術後一星期回診時，原告曾告知被告林永良，原告身體於
      手術後即一直不適，除陰道分泌物異常外，腹腔及整個生
      殖系統異常感覺，導致原告無法久坐，然被告林永良卻告
      知手術很成功，超音波檢查無任何異狀，嗣原告至長庚醫
      院林口分院（下稱長庚醫院）照子宮內視鏡檢查亦無異樣
      ，因原告身體仍然不適，遂陸續至其他婦科醫院或診所看
      診。終於98年10月6 日再至長庚醫院作超音波檢查時，經
      該院李奇龍醫師發現並告知，原告子宮內有黑點，應是原
      告98年6 月26日實施人工流產手術時，子宮遭刮傷後之結
      痂（疤痕），此由長庚醫院門診檢查報告單所載「The
      uterus was AVF，… with small myometrial nodules 」
      可參，「myometrial nodules」翻譯成中文即為「子宮肌
      層結節」，亦即原告子宮內膜有破裂處。此時原告方知子
      宮因被告林永良之手術不當受有刮傷而導致陰道、骨盆腔
      受細菌感染發炎等傷害，爰依民法第184 條、第213 條第
      1 項、醫療法第82條、醫師法第12條之1 等規定，向被告
      林永良請求損害賠償。另被告新長偕診所乃被告林永良之
      僱用人，原告自得依民法第188 條第1 項之規定請求被告
      新長偕診所負連帶賠償責任。又因被告林永良及新長偕診
      所對原告所負賠償責任乃是基於同一目的且內容相同，僅
      負賠償責任之發生原因不同，依最高法院92年度台上字第
      1540號裁判意旨，原告得向被告請求連帶賠償因被告林永
      良之不法行為所致之損失，並依民法第193 條第1 項、第
      195 條第1 項之規定，請求被告連帶賠償如下之損害，共
      計1,425,310 元：
      1.醫療費125,310 元：原告自98年6 月26日子宮遭刮傷迄
        今，除不斷至其他婦產科診所治療外，尚需看中醫治療
        及調理身體以減緩身體痛苦，近2 年支出醫療費共計12
        5,310元。
      2.減少勞動力損害賠償30萬元：因被告林永良之過失導致
        原告可能須割除子宮，且原告因骨盆腔病變導致喪失部
        分勞動能力，自事發迄今已2 年無法工作，而原告先前
        月收入約15,000元至16,000元，是原告可向被告請求連
        帶賠償勞動力損失30萬元。
      3.精神慰撫金100 萬元：原告身體一向無病痛並有良好家
        庭生活，因被告林永良之過失致原告子宮受傷並導致原
        告夫妻無法行房共營夫妻生活。又事發迄今，被告林永
        良從未探視原告，或向原告道歉，原告精神及身體均飽
        受折磨，已患有重度憂鬱症而就醫，亦因持續飽受子宮
        刮傷之身心痛苦而成為慢性精神病患，爰請求精神慰撫
        金100 萬元。
    (二)對被告答辯之陳述：
      1.被告執台灣桃園地方法院檢察署（下稱桃園地檢署）99
        年度偵字第27817 號不起訴處分書（下稱不起訴處分書
        ），辯稱其無業務過失云云。然上揭不起訴處分書所依
        據之長庚醫院（99）長庚院法字第0149號函（下稱長庚
        醫院第0149號函）及100 年1 月2 日衛署醫字第100020
        0539號函附行政院衛生署醫事審議委員會（下稱醫事審
        議委員會）鑑定書（下稱鑑定書），僅參考原告於98年
        7 月7 日及同年8 月18日至長庚醫院之相關就診記錄，
        並未將原告於98年10月6 日至長庚醫院接受診療及超音
        波檢查之相關記錄列入審酌參考。原告雖於98年7 月7
        日及同年8 月18日至長庚醫院看診，惟斯時仍未查出病
        因，遲至98年9 月7 日原告至李義男婦產科診所看診時
        ，李義男醫師始發現原告子宮有傷口結痂之情形（或許
        是因為遭刮傷之子宮內膜傷口經二個月多已結痂），原
        告遂於98 年10 月6 日至長庚醫院複診，該院李奇龍醫
        師為原告做陰道超音波檢查時，始發現原告子宮內有黑
        點，並告知該黑點係肇因於98年6 月26日實施人工流產
        手術時，子宮遭刮傷後結痂所造成，可知原告98年10月
        6 日至長庚醫院所做之診療及超音波記錄乃係證明被告
        林永良有侵害原告之鐵證，且為原告子宮受刮傷之證明
        ，是未將98 年10 月6 日診療紀錄納入參考之不起訴處
        分書、長庚醫院第0149號函及鑑定書，均無法呈現本件
        醫療糾紛之事實及因果關係，被告以此辯稱其無過失，
        不足採信。又子宮乃人體內部臟器，原告本身不可能自
        行以其他方法弄傷子宮內壁肌層，原告於人工流產手術
        前一天所照之超音波，顯示原告子宮內除有胚胎外並無
        其他異狀，此有長庚醫院98年6 月25日婦產部檢查報告
        單可稽，嗣原告於98年10月6 日之檢查報告單中顯示子
        宮內壁肌層有破裂事實，而原告之子宮由完好至遭刮傷
        期間僅被告林永良曾實施流產手術接觸過，堪認原告子
        宮內壁肌層破裂係被告林永良為原告實施流產手術時所
        造成。另原告於實施流產手術後因身體不適到處看診欲
        找出病因，期間醫師曾為原告施打消炎針及開藥給原告
        服用，原告身體之白血球始未再增加。
      2.本件原告係至被告新長偕診所看診，並由被告林永良為
        原告實施人工流產手術，而該人工流產手術費用（含掛
        號費）均係給付予被告新長偕診所，是被告新長偕診所
        辯稱其與被告林永良間並無僱傭關係，故不需負連帶賠
        償責任云云，尚屬無據。
      3.長庚醫院100 年11月11日（100 ）長庚院法字第1195號
        函記載：「陳雅婷女士於98年10月6 日至本院婦產科門
        診就醫，經施作超音波，其結果顯示為『small
        myometrial nodules（中譯：小的子宮腫瘤）』，疑似
        子宮肌瘤…」，並不足採。子宮肌瘤之英文乃是「
        myomas」、「leiomtomas」、「fibromyomas 」、「
        fibromas 」，並非「myometrial nodules」，況長庚醫
        院98年10月6 日之超音波檢查報告單上，第一行除明確
        記載「small myometrial nodules」外，於該行後頭明
        載「myomas」，然如前述「myomas」為子宮肌瘤之英文
        ，可知「small myometrial nodules」應非子宮肌瘤之
        英文，蓋因同一份檢查報告單不可能就同一病理現象於
        同一行檢驗結果用不同之英文單字來表示，既然該檢查
        報告單已用「myomas」來表示子宮肌瘤，則「small
        myometrial nodules」即不可能係指子宮肌瘤。又子宮
        肌瘤是子宮內壁增生之纖維狀組織腫塊，不可能一夕出
        現，而是慢慢增生，若原告子宮內真有子宮肌瘤，何以
        先前於長庚醫院之超音波檢查均照不出來，且上述不起
        訴處分書所引長庚醫院第0149號函文亦載明原告98年7
        月7 日及98年8 月18日實施子宮鏡及超音波檢查均未發
        現異狀？足證長庚醫院98年10月6 日婦產部檢查報告單
        所載「small myometrial nodules」並非子宮肌瘤，而
        是「子宮肌層結節」，意即原告子宮內膜有破裂而後結
        痂（疤痕）所產生之結節（nodules ），因此該「子宮
        肌層結節」才會突然出現原告於98年10月6 日婦產部檢
        查報告中，而在先前檢查皆無法發現。
      (三)爰聲明求為判決：1.被告應連帶賠償原告1,425,310 元
        及自起訴狀繕本被告收受翌日起至清償日止，按年息5%
        計算之利息。2.原告願供擔保請准宣告假執行。
二、被告林永良辯稱：
    (一)伊於執行本件業務過程中，並無過失。本件原告曾對伊提
      出業務過失傷害之刑事告訴，並經桃園地檢署檢察官調查
      後根據：「原告於98年7 月7 日回診及同年8 月18日實施
      子宮鏡及超音波檢查，均未發覺異常，原告子宮亦無缺損
      之處，且醫事審議委員會之鑑定意見亦認本件手術後並無
      傷害存在，另參考長庚醫院第0149號函謂：病人於7 月7
      日回診時，曾主張腹部疼痛，經參閱病人病史、施行身體
      檢查及血液檢查結果，顯示無異常；另病人曾於98年8 月
      18 日 施行子宮鏡檢查，顯示子宮正常，且無缺損。但因
      腹部及下體分泌物增多，疼痛感於藥物服用後緩解，此外
      其臨床檢查（包含子宮鏡及超音波等）均無顯示疼痛之病
      灶」等理由，認原告術後尚無傷害存在，故不生傷害是否
      由伊手術所造成或有無因果關係之問題，並基此對伊為不
      起訴處分在案。
    (二)原告經伊施行手術後，長庚醫院實驗室檢查並無白血球上
      升、發炎指數升高等異常現象，另原告曾於98年8 月18日
      施行子宮鏡檢查顯示子宮正常，且無缺損，原告並無細菌
      感染、骨盆腔發炎之情形，自難認伊有何過失或重傷害可
      言。從而，本件原告損害賠償之請求，於法無據，爰聲明
      駁回原告之訴及假執行之聲請等語。
三、被告新長偕診所則辯謂：新長偕診所為一聯合診所，其下包
    含三家診所，新麗診所僅為其中一家診所而已，新麗診所負
    責人為被告林永良，被告新長偕診所並非被告林永良之僱用
    人，原告依民法第188 條第1 項規定請求被告新長偕診所與
    被告林永良負連帶賠償責任，即屬無據，爰聲明駁回原告之
    訴及假執行之聲請等語。
四、兩造不爭執點：
    被告林永良於98年6月 26日為原告實施人工流產手術。
五、兩造爭執點：
    (一)被告林永良為原告實施流產手術過程有無過失？
    (二)被告林永良為原告實施流產手術，與原告子宮內出現之黑
      點間，有無相當因果關係？
    (三)如被告等應負損害賠償責任，則原告得請求賠償之金額若
      干？
    (四)被告新長偕診所是否為被告林永良之僱用人？
六、本院之判斷：
    (一)原告主張其於接受被告林永良之人工流產手術後，產生身
      體不適、陰道分泌物異常及腹部疼痛等症狀，此係因被告
      林永良施術不當刮傷原告子宮所導致，爰請求被告林永良
      損害賠償云云。然查：
      1.原告主張其於術後出現下腹疼痛、陰道分泌物異常等不
        適，而分別在98年6 月27日、30日及同年7 月4 日回診
        ，經被告林永良診斷為骨盆腔發炎；復因症狀未獲改善
        ，在98年7 月5 日至長榮婦產科就醫，並分別於同年8
        月26日、10月1 日、21日、11月19日至長榮婦產科回診
        ，確認完全流產；另於98年7 月7 日、8 日、21日、28
        日、同年8 月18日、同年9 月1 日、10月5 日、6 日、
        11 月14 日、12月23日及30日，先後多次前往長庚醫院
        就診，經施以身體檢查、血液、子宮鏡及超音波檢查，
        但顯示原告子宮正常且無缺損，且未顯示疼痛之病灶，
        有桃園地檢署98年度他字第5564號卷（下稱他字卷）附
        新長偕診所、長榮婦產科及長庚醫院等病歷及長庚醫院
        第0149號函文可稽（該卷第25-26 頁、第65-68 頁、第
        71-106頁、第112 頁）。而不論上述病歷記錄，或鑑定
        書之鑑定意見，均查無原告在手術後其子宮出現異狀（
        傷害）之相關記載，此由鑑定書（桃園地檢署99年度偵
        字第27817 號卷第20頁）之鑑定意見所載：「(一)若流產
        手術後，發生下腹疼痛原因很多，可能為子宮收縮造成
        、子宮炎性反應、細菌感染、骨盆腔發炎，甚或原因不
        明。若有細菌感染或骨盆腔發炎，常見腹痛、噁心、嘔
        吐、腹瀉及發燒現象，實驗室檢查伴隨白血球上升，發
        炎指數升高。查依長庚醫院第0149號函，略以病人於7
        月7 日回診時，曾主訴腹部疼痛，經參閱病人病史、施
        行身體檢查及血液檢查結果，顯示無異常；另病人曾於
        98 年8月18日施行子宮鏡檢查，檢查結果顯示子宮正常
        ，且無缺損。但因有腹痛及下體分泌物增多，疼痛感於
        藥物服用後緩解，此外其臨床檢查（包含子宮鏡及超音
        波等）均無顯示疼痛之病灶」等節自明，由上述事證顯
        無從認定原告因接受人工流產手術而受有損害。
      2.原告雖謂：不起訴處分書及鑑定書均僅依據98年10月6
        日長庚醫院李奇龍醫師診斷發現子宮內之黑點之前之病
        歷資料所為判斷，故不足採信云云。但鑑定書案情概要
        欄已詳列原告先後至上開各醫療院所就診之時間及診斷
        結果，足見醫事審議委員會之鑑定意見，確已參考原告
        自98年6 月26日接受手術後至98年12月30日間，分別在
        上開各醫療院所之就診病歷記錄而作成。原告此項主張
        與事實明顯不符，要難憑信。
      3.至於被告林永良在流產手術後，為避免細菌感染，骨盆
        腔發炎，而給予預防性抗生素及消炎藥，符合一般醫療
        常規乙節，亦於上開鑑定書中認定明確，本件被告林永
        良為原告實施人工流產手術，難認有何過失或不法。
    (二)原告雖堅稱其於98年10月6 日赴長庚醫院進行超音波檢查
      時，經該院李奇龍醫師告知其子宮內之黑點係其於98年6
      月26日實施流產手術時子宮被刮傷後之結痂（疤痕），此
      由該次門診檢查單上「The uterus was AVF,....with
      small myometrial nodules」等記載可證，因認原告上述
      黑點係被告林永良施術不當所造成云云。但查：
      1.為查明上述黑點與本件手術之關聯性，本院曾函詢長庚
        醫院，經該院覆稱：「據病歷所載，陳雅婷女士（即原
        告）於98年10月6 日至該院婦產科門診就醫，經施作超
        音波檢查，其結果顯示為『small myometrial nodules
        』（中譯：小的子宮腫瘤），疑似子宮肌瘤。臨床上罹
        患此種疾患之個案，大多數人均不會有症狀，但有部分
        個案會出現月經量增加及經痛等情形。另參閱目前臨床
        文獻，並無相關實證證明施作流產手術會造成子宮腫瘤
        之情形」，有該院100 年11月11日（100 ）長庚院法字
        第1195號函在卷足憑（卷第88頁）。由此益見原告於98
        年10月6 日赴長庚醫院進行超音波檢查時在其子宮內所
        發現之黑點，不但非原告所謂之「子宮被刮傷後之結痂
        （疤痕）」，且依臨床文獻記載，亦無法證明其與人工
        流產手術間具有因果關係。原告雖聲請本院訊問證人李
        奇龍醫師，然依上揭函旨，本院已得以排除二者間之因
        果關係，參以原告當庭直承證人已表明因事隔多年，故
        不願出具相關診斷證明書（卷第123 頁背面）等情，因
        認訊問李奇龍醫師對於本件事實之釐清並無助益，該部
        分證據之調查核無必要。
      2.此外，原告提出詹益宏醫師著「婦科醫療指南─從青春
        期到更年期」一書之部分節文，以證明其所述之傷害確
        係人工流產手術所致。但該文僅謂：「子宮搔刮術除了
        會造成月經不潮外，另一個併發症是造成子宮或骨盆腔
        的發炎。這種情形在消毒不完全、滅菌技巧欠佳的醫院
        中常發生。……輕者，在施行搔刮手術後有輕度的發燒
        、白帶增多和下腹部疼痛，重者可能造成厲害的菌血症
        ……」等語（卷第11 -12頁），亦即指子宮搔刮術為子
        宮或骨盆腔的發炎等併發症之可能原因之一，未進一步
        斷言骨盆腔發炎必為子宮搔刮手術所致；此由長庚醫院
        第01 49 號函所載：「……陳女士於98年7 月7 日回診
        時，曾主訴腹部疼痛，經參閱病患病史、施行理學檢查
        及血液檢查結果顯示無異常予以綜合評估，臨床上可能
        原因包括(一)經施行流產手術後，子宮收縮造成；(二)子宮
        發炎；(三)不明原因。……」等語（他字卷第112 頁），
        亦足認腹部疼痛或骨盆腔發炎等症狀之成因並非單一，
        故縱令原告得以證明其所指傷害存在，亦難認定與本件
        人工流產手術有關。
    (三)綜上事證，本院無法認定被告林永良對原告所進行之人工
      流產手術有何過失或不法，亦未造成原告之損害，且該手
      術亦非原告子宮內黑點之成因，則原告依據侵權行為損害
      賠償請求權、 醫療法第82條等規定，訴請被告林永良損
      害賠償，即屬無據。至於原告援引之醫師法第12之1 條規
      定，並非損害賠償之請求權基礎，要難執為請求被告賠償
      之依據。被告林永良對原告既不負侵權行為損害賠償責任
      ，則原告以被告新長偕診所為被告林永良之僱用人為由，
      請求被告新長偕診所依民法第188 條規定與被告林永良負
      連帶賠償責任，亦無理由，應予駁回。
    (四)本件原告之訴既無理由，其假執行之聲請即失所附麗，應
      併駁回之。
七、本件判決之基礎事實已臻明確，兩造其餘攻擊防禦方法及舉
    證，核與判決無影響，毋庸一一論列，併此敘明。
八、本件原告之訴為無理由，依民事訴訟法第78條，判決如主文
    。
中    華    民    國   100    年    12    月    30    日
                  民事第一庭    法  官  邱璿如
以上正本係照原本作成
如對本判決上訴，須於判決送達後20日內向本院提出上訴狀。
如委任律師提起上訴者，應一併繳納上訴審裁判費。
中    華    民    國   100    年    12    月    30    日
                                書記官  利冠蔚